【裁判字號】    96,重上更(三),115
【裁判日期】    970417
【裁判案由】    殺人等
【裁判全文】
臺灣高等法院刑事判決           96年度重上更(三)字第115號
    上  訴  人  甲○○
    即  被  告
    選任辯護人  邢  越  律師
上列上訴人因殺人等案件，不服臺灣士林地方法院93年度重訴字
第13號，中華民國94年6月13日第一審判決（起訴案號：臺灣士
林地方法院檢察署93年度偵字第6668號、第7966號、第8344號、
第9614號、第9615號），提起上訴，經最高法院第3次發回更審
判決如下：
    主      文
原判決關於殺人及定執行刑部分撤銷。
甲○○殺人，處有期徒刑拾壹年。
扣案德國SIG SAUER廠製造P226型口徑9mm制式手槍壹枝（槍枝管
制編號0000000000）沒收。
    事      實
壹、甲○○是址設台北市南港區○○○路60巷2號地下1樓，丞航
    貨運行老闆。民國93年6月14日晚間9時30分至近10時許，與
    詹德隆、李秀明及司機乙○○等人在丞航貨運行泡茶聊天。
貳、彭繼正因友人呂金智之前與甲○○員工謝政威發生停車糾紛
    ，而於上述時間夥同呂金智、魏嘉樺及其他不詳姓名男子數
    人攜帶西瓜刀、槍至貨運行向甲○○理論。
    雙方發生口角，彭繼正以現場泡茶使用的茶壺猛砸甲○○，
    並與呂金智、魏嘉樺共同徒手毆打甲○○，致甲○○臉、鼻
    多處受傷流血（傷害部分未據告訴）。
    因李秀明在場勸架，彭繼正一行人才罷手步上1樓，向左經
    萊爾富超商走到中坡北路50巷口，再左轉由西往東朝50巷巷
    底離去。
參、途中，彭繼正同夥中某人在中坡北路50巷內開2槍挑釁，此
    時甲○○登上1樓，因被毆疼痛且流血甚多，又因彭繼正同
    行之人開槍挑釁，氣憤至極，遂基於殺害彭繼正的犯意，自
    以幫助意思的司機乙○○手中接下，原置於丞航貨運行旁、
    萊爾富便利商店前，6013-FJ號牌自用小客車上甲○○持有
    的德國SIGSAUER廠製造P226型口徑9mm制式手槍1把（內有彈
    匣及10顆子彈。甲○○觸犯未經許可持有槍、彈犯行，已經
    判處有期徒刑6年，併科罰金新台幣10萬元確定）。
    甲○○即自中坡北路50巷口由西往東朝50巷巷底跑步追趕，
    並接續朝前方的彭繼正射擊子彈，於彭繼正逃至中坡北路50
    巷底岔路口右轉後，仍不罷手，尾隨右轉並持續朝彭繼正射
    擊子彈，直到10顆子彈射罄為止。
肆、彭繼正於奔逃、張望回看過程中中槍，胸、腹部及背部受有
    4 處槍傷，左前臂2處槍傷，於步行到中坡北路40巷19號前
    ，終因流血過多而不支倒地。
    雖經立即通知救護車將彭繼正送往台北市三軍總醫院急救，
    因其中左胸1槍射入體內，穿通左肺下葉，經橫膈膜至胃小
    彎再進入肝左葉貫穿出肝右葉，並因胃、肝受槍擊，腹腔內
    出血超過1500CC，造成出血性休克，於當日晚間11時12分傷
    重不治死亡。
伍、甲○○於行兇後，為求脫罪，於同年7月13日凌晨1時許，於
    台北縣泰山鄉○○○路136巷土地公廟前，將行兇所持手槍
    交付乙○○，要求乙○○向警方供述是乙○○殺害彭繼正，
    為甲○○頂罪。
    乙○○即委由邱群傑律師於同日9時20分許，電話向台北市
    政府警察局南港分局表示投案，並於同日10時30分許，由邱
    群傑律師陪同至南港分局繳交前述手槍，接受調查。
    但因承辦員警於案發當日即已調取現場巷道監視錄影、查訪
    附近民眾，已查得甲○○持槍射擊的事實；雖然乙○○供承
    持槍射殺彭繼正，經警出示監視錄影翻拍照片，乙○○才據
    實供出前述甲○○持槍殺人的事實。
    內政部警政署刑事警察局循線於93年8月31日下午4時10分許
    ，在基隆市○○區○○路332之1號4樓，持台灣士林地方法
    院檢察署檢察官核發的拘票，拘提甲○○到案。
陸、案經台北市政府警察局南港分局報告內政部警政署刑事警察
    局移送台灣士林地方法院檢察署檢察官暨該署檢察官自動檢
    舉偵查起訴。
    理    由
壹、被告及辯護人對於卷證的證據能力，均表示無意見（本院96
    年9月14日準備程序筆錄4頁）。
貳、認定犯罪事實所憑的證據及理由
    被告否認殺人犯行，辯稱：「我有開槍，但是朝著天空開槍
    ，沒有對人開槍。對方先開槍，我才會從乙○○手中拿槍嚇
    阻，並非我主動開槍。當時我根本也沒有看到人，並且我是
    跑在被害人的後面，被害人正面左邊中槍，絕非我所射擊。
    」等語。經查：
一、前述事實欄貳被害人彭繼正夥人毆打被告的事實經過，已經
    被告；證人呂金智、魏嘉樺；被告友人李秀明、詹德隆；丞
    航貨運行員工杜玉娟、洪評愉及謝政威明確供述。
二、彭繼正於93年6月14日晚間10時許，在台北市○○○路40巷
    19號前，大量出血倒臥於地，經救護車送醫急救，因前述傷
    情，於當日晚間11時12分不治死亡的事實，有三軍總醫院彭
    繼正93年6月14日急診病歷資料（含台北市政府消防局高級
    救護紀錄表，上訴卷0000-000頁）、勘驗筆錄、相驗屍體
    證明書、驗斷書（相345卷72-81頁）及法醫研究所93年9 月
    1日法醫理字第0930002190號函暨 (93)法醫所醫鑑字第0899
    號鑑定書可證（相卷95-102頁）。被害人遭槍擊死亡的事實
    ，可以認定。
三、被害人死亡是被告開槍造成的結果，兩者間有相當因果關係
    ：
（一）台北市政府警察局南港分局承辦員警及內政部警政署刑事
      警察局鑑識人員，於被害人遭槍擊的現場勘查，由中坡北
      路50巷口西往東至巷底，左轉南往北至距60巷口2公尺處
      ，及右轉北往南至40巷口，再右轉40巷東往西11.6公尺處
      ，沿途尋獲彈殼12顆、較完整彈頭1顆、彈頭碎片4片，彈
      孔、血跡、掌紋及指紋等，有現場照片75張（偵7966卷
      125-160頁）、刑事警察局刑事鑑識中心製作的「台北市
      政府警察局南港分局彭繼正槍擊命案現場勘查卷」現場平
      面圖、證物送驗紀錄表可憑（原審卷二18、27-29、31 頁
      ）。
      雖然證人即到場勘查的南港分局刑事組小隊長林昭成於上
      訴審證稱：「當時在現場找到彈殼13發、彈頭3。」等語
      （上訴卷二20頁），與上述勘查卷內現場平面圖、證物送
      驗紀錄表及刑事警察局93年8月13日刑鑑字第09301 30678
      號槍彈鑑定書記載當時在現場尋獲與送請鑑定的彈殼、彈
      頭數量不符。
      但證人林昭成於更二審已經證述加以說明：「我們到現場
      ，現場都已經封鎖。彈殼、彈頭，都有鑑識人員在現場做
      好記錄。因為當初是夜間，詳細的數目，鑑識人現場採證
      後，馬上封存，因為那是整個包裝好，我是大概憑記憶。
      」等語（更二卷93頁反面）。
      經更二審向鑑定機關即內政部警政署調取送鑑彈殼、彈頭
      ，並於審理時當庭勘驗實際數量，確定是「彈殼12顆、較
      完整彈頭1顆、彈頭碎片4片」，有勘驗筆錄可憑（96年3
      月15日審判筆錄）。
      證人林昭成並非現場採證的鑑識人員，憑當時到場見聞的
      記憶而供述的彈殼、彈頭數量，不影響鑑識人員現場實際
      採證資料的認定。
（二）封鎖現場尋獲的彈殼12顆經送請刑事警察局鑑定，其中10
      顆（編號1-6、9、13、15及17），彈底特徵紋痕相吻合，
      認均是由同一槍枝（槍枝管制編號0000000000，鑑定書簡
      以Ａ槍代之）所擊發。另2顆（編號8、10）彈底特徵紋痕
      相吻合，認定是由另一槍枝（鑑定書簡以Ｂ槍代之）所擊
      發，有刑事警察局93年8月13日刑鑑字第0930130678號槍
      彈鑑定書可憑（偵7966卷89、108-116頁）。
      扣案手槍1枝（即Ａ槍），試射後的彈殼經與刑事警察局
      檔存涉案槍彈頭、殼檔案資料比對結果，發現與台北市政
      府警察局鑑識中心93年6月21日北市鑑字第9306151301-2
      號刑事案件證物採驗紀錄表送鑑「彭繼正遭槍擊案」證物
      中，口徑9mm制式彈殼10顆（編號1-6、9、
      13、15及17）的彈底特徵紋痕吻合，可認均為該槍枝所擊
      發，有刑事警察局93年9月13日刑鑑字第09301 81097號函
      可憑（原審卷一56頁）。
      被告坦承持扣案槍枝，管制編號0000000000即Ａ槍，朝被
      害人方向開槍直到子彈用盡為止，並有被告持槍射擊的錄
      影帶翻拍照片可證（更三卷）。上述編號1-6、9、13、15
      及17彈殼，均是被告射擊時遺留於現場的彈殼，可以認定
      。再對照命案現場平面圖（原審卷二18頁），被告持用的
      槍枝（Ａ槍）開槍時遺落於現場的彈殼位置（即證物編號
      17、1-6、9、13及15），始自中坡北路50巷口，再一路由
      西往東至巷底岔路口後，再向右轉由北往南至40巷口靠近
      7C－6575號自用小客車附近為止。可證是被告行進及開槍
      的路線。
（三）命案現場於平面圖編號11、14及16位置的地面遺有血跡；
      中坡北路40巷與永吉路553巷交岔口路邊7C-6575號小客車
      左後車門手把旁、左前引擎蓋等處也留有血跡（編號18-1
      、18-2、18-3及18-4）。
      上述編號11、14、16及18-1血跡棉棒與被害人DNA-STR的
      型別相同，有刑事警察局93年10月12日刑醫字第
      0930130753號鑑驗書可憑（原審卷四179頁）。編號11、
      14、16及18-1的血跡是被害人所遺留，可以認定。
      綜上，被害人於編號11位置附近開始受傷，行經編號14位
      置時再遺血跡，行至7C-6575號自小客車時（即編號18-1
      ）體力不繼，故有扶該小客車支撐身體情形，迄至編號16
      的位置，終於不支倒地。
      再參照法醫研究所對被害人屍體解剖結果：被害人所受致
      命槍傷為左胸1槍穿通左肺進入肝左葉貫穿出肝右葉，因
      胃、肝被擊中腹腔出血超過1500CC。被害人受傷後不僅體
      內大量出血，血液並大量流出體外，所穿著的內衣也有出
      血浸漬，有被害人於三軍總醫院急救無效後所攝的屍體及
      內衣照片可證（相345卷114-126、135、136及138頁）。
      參以本案行為時為夏季，被害人著短袖薄上衣，有案發當
      日監視錄影帶翻拍照片可參（偵6668卷91頁）。依被害人
      衣著及出血情形，其受致命槍傷後，血液應會大量流出體
      外滲透衣服而滴落地面；但現場照片顯示，編號11、14血
      跡，均呈零星滴落，並非大面積流血，直到編號16被害人
      倒地處，始於地面留有大片血跡（偵7966卷146、148、
      149及137頁現場照片）。
      依此判斷，被害人行至編號11、14 位置時，尚可持續移
      動，故於地面遺留的血跡不多。被害人所受致命1槍，應
      是行進至編號14位置之後始遭射擊，因身受重傷重心不穩
      ，才扶住7C-6575號自小客車支撐身體，再往前行走10 餘
      公尺終不支倒地，而於地面遺留大片血跡。
（四）命案封鎖現場，除於平面圖編號1-6、9、13、15及17位置
      留有被告射擊的子彈外，固然尚有不明之人在平面圖編號
      8 、10位置以Ｂ槍射擊子彈2發。經查：
    1.證人詹宏龍於更一審結證：「我聽到巷子口那邊有人開2
      槍，後來我就看到被告等人追過去，之後有很多槍聲。我
      沒有看到被告拿槍，但是他追過去後就有很多槍聲。」等
      語（更一卷123頁）。
      被告於警詢供陳：「我到廚房洗把臉上樓，見詹德龍、李
      秀明在樓上，我問他們人去哪？他們稱已離去，後我隨即
      聽到中坡北路50巷內傳出槍響。」等語（偵7966卷6頁）
      。
      參酌前述刑事警察局刑鑑字第0930130678號槍彈鑑定書記
      載現場平面圖編號8、10，確實有掉落2顆不同痕跡彈殼。
      可認現場平面圖編號8、10所示彈殼，是與被害人同行友
      人，另以Ｂ槍射擊所遺留，且此2次射擊時間，均是在被
      告取得手槍追趕之前即已擊發。
    2.被告於警詢及同日檢察官訊問時均堅稱：「持制式90手槍
      追趕開了數槍，在50巷還遇被害人，被害人並跟我說對不
      起。」等語。
      而現場以Ｂ槍射擊的子彈僅有2發，且此2次射擊的時間，
      均是在被告持手槍追趕之前即已擊發；若被害人槍傷死亡
      ，是因Ｂ槍射擊所致，則被告在追趕、甚至遇到被害人時
      ，豈有未發現之理，而仍於獲案之初為如上供述，未就所
      涉重罪即時辨明。
      被告於93年9月1日警詢及同日偵訊均隻字未提被害人是被
      其他槍枝射擊受傷之事，反而坦承持槍射殺被害人。
      基此，被告辯稱：被害人可能是因遭Ｂ槍射擊死亡的可能
      性，應被排除。
    3.中坡北路50巷底三岔路口左轉60巷路邊（距中坡北路60巷
      口2公尺處）停放的Z5-7267號牌自用小客車前擋風玻璃彈
      孔1個，彈道是由中坡北路50巷18號前朝該車射擊，參照
      命案現場平面圖所示證物相關位置及彈道路線，該彈孔應
      是從編號8彈殼位置所射擊（由Ｂ槍發射）。
      被害人遭受致命槍傷位置是在平面圖編號14之後，依Ｂ槍
      於編號8位置所擊發子彈的路徑，可認被害人致命傷並非
      編號8彈殼子彈射擊所造成。
      Ｂ槍遺留的另一彈殼，編號10的位置，是在中坡北路50巷
      底三岔路口處尚未右轉前，右前方是建物轉角及停放有自
      用小客車（偵7966卷131、132頁，編號13-15照片），而
      被害人受致命槍傷位置是在岔路右轉後的編號14位置之後
      。依該處地理形勢，自編號10位置發射子彈，子彈根本不
      可能成直角右轉行進至編號14位置之後的區域（如從編號
      10 位置向編號14位置後方區域射擊，將越出巷道範圍，
      而無法到達編號14之後的區域）。
      因此，被害人所受致命槍擊，不可能是Ｂ槍在平面圖編號
      8、10位置所射擊，而是遭被告射擊可以認定。
    4.被害人胸、腹、背及左前臂受槍傷，其中左胸自足底127
      公分，中線往左27公分處槍傷（入口），傷口0.9公分直
      徑，再進入體內，穿通左肺下葉，經橫膈膜至胃小彎再進
      入肝左葉貫穿出肝右葉在距足底127公分，中線往右26公
      分處（出口），是致命傷，有法醫所醫鑑字第0899號鑑定
      書可證（相卷95-102頁）。
      被告遭被害人糾眾毆打離去後，自後追趕並持槍射擊，依
      當時被害人由50巷口由西往東至巷底岔路口，再右轉往南
      朝40巷口跑，而被告自後追趕開槍的過程，應認被害人是
      靠右行進，被告則在被害人左後方追趕開槍，子彈自是朝
      被害人左後側而至，參以被害人身高180公分，有前述法
      醫研究所鑑定書可憑（相卷100頁）；而被告身高176公分
      ，已據被告供明，並有被告刑案照片可憑（他1682卷11頁
      ）。被告在被害人左後側，持槍朝右前方的被害人射擊，
      被害人奔跑中不時向左轉身回顧，致胸部左側、左前臂中
      槍，即屬可能。
      且據法務部法醫研究所鑑定結果，同亦認定射擊被害人的
      兇嫌身高可能達170公分持槍平射；射擊距離應以彈殼及
      血跡之間推算，以屍體傷口而言應是中遠距離；左胸及左
      手臂之槍傷均是從左邊，兇嫌在死者左邊射擊或死者在跑
      走時左上身左轉回顧所致，有前述鑑定書可憑（相卷100
      頁）。
      再經本院函詢法醫研究所就上述鑑定書所依憑的跡證再為
      說明，經回覆：「依解剖紀錄身上中彈之入口均在127-
      130公分處，出口在125-127公分處自左進入，出入口之位
      差2-3公分，所以判定為近水平之射擊路線。因推估射擊
      持槍平射之高度，考慮在170公分左右高度之人持槍才能
      發生。同樣槍傷均在左側入口，所以槍彈應來自左側或轉
      身所致。」，有法醫研究所96年11月2日法醫理字第
      0960004199號函可憑。
      被告辯稱：僅向天空開槍，且即使射中被害人，不可能是
      胸部中槍等語，不能採信。
（五）本院勘驗永吉路553巷監視器畫面，結果「永吉路553巷從
      21時53分46秒起到22時23分45秒中間，都沒有本案被告這
      一方或是被害人那一方的人行經」（本院96年12月21日準
      備程序筆錄）。
      但依前述證據資料顯示，被害人離開貨運行後，其行經路
      線始自中坡北路50巷口，一路由西往東至巷底岔路口後，
      右轉由北往南經永吉路553巷至40巷口至7C-6575號自小客
      車，再右轉進入40巷，終至40巷19號前不支倒地；換言之
      ，被害人自50巷口進入，最終至40巷19號前倒地，其不可
      能不經過永吉路553巷，監視器畫面未拍到有人經過，或
      因角度問題、或因監視器攝影抽格所致（因攝影原理乃是
      以每秒內拍攝數張底片，利用人類視覺暫留的原理，連續
      撥放而成，以當時奔跑逃命時間分秒緊迫的情形下，攝影
      張數未及拍到，極有可能），其理由不一而足，未拍攝到
      並不能等同於事實未發生。因此，此監視器畫面，尚不能
      做為有利於被告的認定。
（六）綜上，被害人遭被告槍擊死亡，其死亡與被告開槍射擊行
      為間具有因果關係，可以認定。
四、被告具有殺人犯意：
（一）證人呂金智證稱：「離開貨運公司後，我們全部人都往巷
      子內同一個方向走。彭繼正和魏嘉樺走在我後面，其他人
      在我前面，聽到槍聲，看到被告站在巷口拿槍往前比，有
      小跑步往我們這邊追過來，我回頭是看正後面，聽到被告
      就在罵，因為他被打，他說不要跑（台語）。彭繼正魏嘉
      樺一開始在我後面，但我往回看的時候就沒有看到他們，
      我就不曉得他們後來行走的路線，只是魏嘉樺從後面追上
      我，叫我趕快跑。而萊爾富在貨運行旁邊。」等語（原審
      卷0000-000、134及136頁）。
      證人魏嘉樺證稱：「離開後，大家併排行走，呂金智在我
      右手邊，約是平行，彭繼正走在我後方約4、5步，聽到槍
      聲，回頭看見被告喊有種不要跑，拿槍往前瞄準，往我們
      方向跑。我走入巷底時，因巷子當時有停1台貨車，所以
      靠右邊走，到了巷底三叉路口我是往叉路左邊的路跑，其
      他人往什麼方向跑我不知道。我們巷內比較暗，被告那有
      萊爾富招牌，比較亮。」等語（原審卷0000-000頁）。
      證人李秀明證稱：「勸離他們後，我往東海海鮮方向走，
      聽到有人說不要走，槍聲就從後傳來，我當時沒有注意甲
      ○○在什麼地方。聽到槍聲後，當時對方是走在我前方，
      後面有人追這批人，前面的人就往巷子跑，到了巷底他們
      往何方向跑我不知道。」等語（原審卷二145、147頁）。
      被告於警詢及偵查供陳：「往中坡北路50巷追去沿路開槍
      ，開幾槍已不記得，僅知將整個彈匣打完。93年6月14日
      晚上10點在中坡北路50巷口，我右手持制式90手槍，對前
      方開了數槍，打到沒有子彈為止；我不知道開了幾槍，當
      時我邊往前跑邊開槍，對方在巷底，距離我多遠我不清楚
      ，我開槍打到沒子彈。」等語（偵8344卷10、11及82頁）
      。
      參酌當時中坡北路50巷底雖無照明，但巷口前半段有萊爾
      富超商、及「大色貨服飾批發店」，店面燈光照明，對巷
      內景物於一定距離內仍可辨認。被告並非無法看見巷內行
      人情形，也據證人呂金智、魏嘉樺及楊永祥（在丞航貨運
      行附近中坡北路50巷5號經營「大色貨服飾批發店」）明
      確證述：「巷子有路燈，可是不是很亮，當時還有車子從
      正對面開過來，所以看得很清楚，即使沒有車燈，從巷內
      的路也可以看清楚巷內的景物；我們在巷內比較暗，被告
      的方向有萊爾富的招牌，所以比較亮；我店裡比較亮，門
      口蠻亮的，巷子的後半段比較暗。」等語（原審卷二136
      、140及150頁）。
      而依據現場監視錄影翻拍照片（偵6668卷88頁、本院更三
      卷），被告是持槍朝正前方射擊；再參照現場圖及照片，
      彈殼與血跡散落位置相近，均是被害人行走路線。
      因此被告開槍時明知被害人在中坡北路50巷內行走，並故
      意朝其開槍射擊，被告辯稱沒有對人射擊等語，不能採信
      。
（二）被害人身高180公分；被告身高176公分。依2人身高相近
      ，當時2人均處於跑步狀態，被告持槍朝前方被害人射擊
      ，被害人的胸、背部、腹部易遭射擊中彈，胸、背部、腹
      部是身體重要臟器部位，如中槍傷，會造成大量出血而休
      克死亡，應為被告所悉知，被告仍朝正前方，被害人胸、
      背部、腹部射擊，顯然被告有置被害人於死的故意。參以
      被告持槍追被害人等時，有以台語稱：「好膽麥走」（台
      語）等語，口氣憤怒等情，也經證人呂金智、魏嘉樺及楊
      永祥證述明確（原審卷二134、139、150頁，原審卷四24
      頁）。
      被告顯然是因被毆，又遭人開兩槍挑釁，致心有未甘而有
      持槍復仇之意。其於被害人等人離去後，持槍自後跑步追
      趕，並朝巷內連續射擊子彈10發，迄子彈用罄為止，益證
      被告因被毆憤恨已極，殺意甚堅必欲置被害人於死地的決
      意，其有殺害被害人犯意與犯行，可以認定。
五、證人高志偉、乙○○及詹宏龍雖均分別證述，被告由中坡北
    路50巷口進入，至巷底後往左離開等語（原審卷四17、18頁
    ；更一卷120頁、121頁反面、123頁）。
    經查：
（一）被告持槍追被害人等的中坡北路50巷現場，由西往東至巷
      底，長近60公尺，有現場平面圖可憑（原審卷二18頁）。
      事發當時巷口有萊爾富超商，進入巷口5公尺處有「大色
      貨服飾批發店」，均尚在營業中，有燈光，視線尚可；但
      之後整條路段到巷底無路燈照明，已據證人楊永祥證述，
      並有現場照片12紙可憑（偵7966卷125-130頁）。
      因此，證人高志偉、乙○○及詹宏龍前述：站在巷口可清
      楚看見60公尺遠巷底的動態的證言，令人懷疑。
（二）依據證人乙○○、高志偉表示，2人均跟在被告背後一直
      追至巷底，之後劉志偉依被告吩咐折返至巷口旁萊爾富超
      商前，駕駛停放上址的6013-FJ號牌小客車前去接應被告
      （原審卷四17頁；更一卷120、121頁反面）。
      則證人詹宏龍稱當時其站在萊爾富超商前，聽見槍聲因好
      奇走進巷口5公尺處看，即看見被告站在巷底左手邊，並
      自一部車左側坐進車內離開等語（更一卷123頁），依當
      時該巷後半段幾無任何照明，及證人乙○○從60公尺遠處
      的巷底，折返至巷口開車所需時間，證人詹宏龍所述情節
      的真實性，即有可疑。
（三）依據現場照片所示路面標誌，白色箭頭及「慢」字，與巷
      口由西往東行進至巷底方向相反，兩旁停放車輛車頭也與
      由西往東行進方向相反，至巷底左轉由南往北行進，路旁
      停放車輛車頭亦是朝相反方向，均有現場照片（偵7966號
      卷125-130頁、153-155頁）可證。
      因此，自中坡北路50巷口，由西往東走至巷底，再由巷底
      左轉由南往北至60巷，是與該路段車輛應遵行之方向正好
      相反。則證人乙○○、高志偉及詹宏龍所述車輛由50巷底
      左轉，為逆向行駛，更加證實其等所述不足採信。
六、乙○○在場，並提供槍枝給被告甲○○：
（一）證人即丞航貨運行員工洪評愉於警詢、偵查固均表示，被
      害人至丞航貨運行挑釁時，現場丞航貨運行員工僅有洪評
      愉與杜玉娟2人，其他員工均到外面收貨（相卷25頁、偵
      6668卷200、201頁）。
      證人杜玉娟於警詢初訊也證稱，被害人一行人前去挑釁時
      ，僅其與被告及被告友人在丞航貨運行內（相卷19頁）。
      證人李秀明、呂金智及魏嘉樺也均證稱未看見乙○○等語
      （偵6668卷194、202頁）；但證人洪評愉於原審、證人杜
      玉娟於偵查、審理時均改稱當日乙○○在現場等語（偵
      6668卷198，原審卷四19、44頁），且被告、證人高志偉
      也均供稱乙○○在場（偵7966卷6、7，原審卷一60、116
      ，原審卷四14、31、171及173頁）；乙○○也坦承打架時
      在場（偵6668卷202頁），並稱：「當時我是帶甲○○的
      朋友去廁所，沒有看到他們進來。」（更一19頁）；甲○
      ○也稱：「對方來後，乙○○從洗手間出來。」等語（偵
      7966卷6頁）；而李秀明並稱：不認識乙○○（偵6668卷
      195頁）；證人呂金智、魏嘉樺也證稱：乙○○也沒看過
      我們等語（偵6668卷194頁）。
      則乙○○供稱當時正好去廁所，沒看見被害人等進來等語
      ，正與證人呂金智、魏嘉樺證稱：沒看過乙○○，他也沒
      看過我們等情相符，並不相違。
      而之後乙○○自廁所出來，當時衝突場面已然混亂，證人
      呂金智、魏嘉樺在不認識乙○○的情形下，之後2人證述
      未見到乙○○等語，應屬認知或記憶上的差池。
      參酌監視器畫面，確實拍攝到乙○○身影（本院更三卷）
      ，並經被告確認（本院97年3月5日審判筆錄第2頁）。乙
      ○○於案發當時在場的事實，應可認定。
（二）被告自被緝獲以至歷審審理，始終供稱槍是上樓後自乙○
      ○手中接下；而乙○○固於偵查中供稱槍是甲○○自己從
      6013-FJ號牌自小客車右前座下拿出（偵6668卷15、156頁
      ）；而於更一審則坦承槍是其交予被告（更一卷199頁）
      。
      衡情槍枝應是被告為防騷擾，置放於其司機乙○○所駕駛
      的6013-FJ號牌自小客車內（被告非法持有槍枝部分，已
      經本院95年度上更一字第224號判處有期徒刑6年確定）；
      而乙○○為被告的司機，有上下隸屬關係，見老闆被毆受
      辱，全無相當武器抗衡，而基於幫助的犯意，先自所駕駛
      的自小客車中取出被告預置的槍枝，以備對應之用；嗣被
      告上樓後見狀即取去追擊被害人等，應屬情理之常。被告
      供述自乙○○手中接下槍枝，可以採信。
（三）乙○○供稱：「我拿槍出來後，剛好被告從地下室出來，
      看到我拿槍就把槍拿去追對方。」等語（更一卷119頁）
      ；而被毆受辱的是被告，也無證據證明乙○○與被告就持
      槍殺人的犯行，有犯意的聯絡。應認乙○○僅是基於幫助
      的意思，尚不能遽而認定乙○○應與被告同負共同正犯刑
      責。
七、正當防衛，是指對於現在不法的侵害，而出於防衛自己或他
    人權利的行為。故正當防衛必須對於現在不法侵害；侵害若
    已過去，即無正當防衛可言。如為侵害已過之後的報復行為
    ，即不得主張防衛權，最高法院30年上字第1040號判例參照
    。
    被害人、呂金智及魏嘉樺等人於丞航貨運行地下室毆打被告
    後，上樓後雖又於遠處開槍挑釁，但迅即離去，被告所受的
    侵害已屬過去。被告持槍朝被害人射擊，屬於侵害過後的復
    仇行為，不得成立正當防衛至明。
八、綜上，被告的辯解，均不可採信，事證明確，被告犯行可以
    認定。
參、撤銷改判的理由
一、撤銷原判決的理由
（一）被告所持用的手槍，是自乙○○手中接下。原審誤認是被
      告自己自小客車中取出。
（二）原審漏未論述乙○○取出槍枝交給被告的行為，與被告之
      間的共犯關係。
二、自為判決的論罪科刑理由
（一）被告所為，觸犯刑法第271條第1項殺人罪。
（二）被告供稱持有本案槍彈時僅是用以防止其彰化縣溪湖鎮的
      貨運站所遭人騷擾，並未有意攜帶槍彈北上犯案，其以槍
      彈射殺被害人，是之後因受被害人毆打、挑釁後另行起意
      。故所犯殺人罪與已經判決確定的持有手槍罪，犯意各別
      ，所犯構成要件不同，應分論併罰，最高法院93年度台上
      字第2852號判決參照。
      公訴意旨認上述2罪有修正前牽連犯裁判上一罪關係，應
      有誤會。
（三）乙○○供稱：「拿槍出來後，被告從地下室出來，看到我
      拿槍就把槍拿去追對方。」等語。因被毆受辱的是被告，
      並非乙○○，也無其他證據證明乙○○與被告就持槍殺人
      的犯行，具有犯意的聯絡，尚難認定乙○○應與被告同負
      共同正犯刑責。
（四）審酌被告因員工停車細故，遭人聚眾毆打又開槍挑釁的殺
      人動機，連開10槍殺害被害人的手段，以及造成剝奪他人
      性命的損害等一切情狀，認宜量處如主文所示刑罰。
（五）扣案德國SIGSAUER廠製P226型口徑9mm制式手槍1枝（槍枝
      管制編號0000000000），為被告持以殺害被害人之物，屬
      違禁物，應依刑法第38條第1項第1款規定宣告沒收。
      子彈10顆均經射擊，僅餘彈殼，已非違禁物，經裁量，不
      另宣告沒收。
肆、適用法律
一、刑事訴訟法第369條第1項前段、第364條、第299條第1項前
    段。
二、刑法第271條第1項、第38條第1項第1款。
本案經檢察官郭弘佑到庭執行職務。
中    華    民    國    97    年     4    月    17    日
                  刑事第六庭  審判長法  官  林堭儀
                                    法  官  陳玉雲
                                    法  官  郭豫珍
以上正本證明與原本無異。
如不服本判決，應於收受送達後十日內向本院提出上訴書狀，其
未敘述上訴之理由者並得於提起上訴後十日內向本院補提理由書
（均須按他造當事人之人數附繕本）。
                                    書記官  胡勤義
中    華    民    國    97    年    4     月    17    日
附錄：本案論罪科刑法條全文
中華民國刑法第271條
（普通殺人罪）
殺人者，處死刑、無期徒刑或 10 年以上有期徒刑。
前項之未遂犯罰之。
預備犯第 1 項之罪者，處 2 年以下有期徒刑。


司法院資訊處製作；財團法人民間司法改革基金會備份。
